【裁判字號】    95,台上,4137
【裁判日期】    950727
【裁判案由】    常業詐欺
【裁判全文】
最高法院刑事判決            九十五年度台上字第四一三七號
    上  訴  人  甲○○
                        子林1.
    選任辯護人  陳  鎮律師
    上  訴  人  乙○○
                        號
                丙○○
                        尾路7.
    上 列一 人
    選任辯護人  吳  闖律師
上列上訴人等因常業詐欺案件，不服台灣高等法院台中分院中華
民國九十五年三月一日第二審判決（九十四年度上訴字第二０八
五號，起訴案號：台灣台中地方法院檢察署九十三年度偵字第一
六一八、二五四一、八三０七、九一五二、九八六三、一二四三
八號），提起上訴，本院判決如下：
    主  文
原判決關於甲○○、乙○○、丙○○部分撤銷，發回台灣高等法
院台中分院。
    理  由
本件原判決撤銷第一審關於上訴人甲○○、乙○○、丙○○部分
之科刑判決，改判論處甲○○、乙○○、丙○○共同以意圖為自
己不法之所有，以詐術使人將本人之物交付為常業罪刑（甲○○
處有期徒刑年陸月；乙○○處有期徒刑年；丙○○處有期徒
刑壹年陸月），固非無見。
惟查：(一)科刑之判決書，須將認定之犯罪事實詳記於事實欄，然
後於理由內逐一說明其憑以認定之證據，使事實與理由兩相一致
，方為合法，倘事實認定與理由說明，不相一致，或事實、理由
各欄之記載，前後齟齬，按諸刑事訴訟法第三百七十九條第十四
款後段規定，均屬判決理由矛盾之當然違背法令。原判決認定綽
號「劉董」、「東哥」之成年男子，基於常業詐欺之犯意聯絡，
自民國九十一年間起，在福建省廈門市沿海地區裝置電信設備，
並招徠與其等有犯意聯絡之人，分別以電話向原判決附表二編號
一至九六所示之被害人詐稱：有掛號信未領取，計誘被害人回電
，即向被害人訛稱，該郵件係健保局或國稅局退款通知單，並告
知健保局、國稅局之電話，待被害人回電後，即自稱為健保局、
國稅局之人員，向被害人詐稱：有溢繳之健保費用、稅金可退還
，且為退款之最後日期，請至自動提款機，依其指示操作自動提
款機，即可領取退款等語，致使被害人陷於錯誤，依指示操作自
動提款機，將帳戶內之款項轉匯至所使用之人頭帳戶；或以電話
向原判決附表二編號九七至一０五號所示之被害人佯稱，抽中其
公司抽獎之獎項，須先繳納保證金等費用，方得領取，使被害人
陷於錯誤，而依指示匯款至人頭帳戶。或以刊登小額貸款之廣告
，以同一手法使原判決附表二編號一０六至一０八所示之被害人
陷於錯誤，匯款至人頭帳戶內。並依序自九十一年八、九月間某
日、九十二年十一月間某日起，由同具常業詐欺犯意聯絡之乙○
○、丙○○，負責至台中縣、市自動提款機提領之贓款，轉匯入
「劉董」所指定之帳戶，乙○○、丙○○從中抽取百分之五為代
價，並以此為業。甲○○、黃進隆（另案審理）均明知「劉董」
之詐騙集團，亟須人頭帳戶、行動電話門號、隨身碼，以供被害
人匯款之用，自九十二年初某日起，將收購之人頭帳戶、行動電
話門號、隨身碼，售予「劉董」，其等二人亦同以此為業等情。
但依原判決附表二編號三三、四三所示之犯行，該犯罪集團早於
九十年十二月二十二日即以上開手法向賴麗香騙得一五五九九元
，而匯入張炳松之四八四一五五郵局帳號。及向葉春淑騙得四九
一五三元，而匯入王仲魯之六六０五二二郵局帳號。上開張炳松
、王仲魯之帳號係由甲○○所提供等情（見原判決附表一編號三
二、三五），則甲○○參與犯罪，應早在九十年十二月二十二日
之時，與事實欄所認定，甲○○、黃進隆於九十二年初某日起，
代為收購人頭帳戶等資料供犯罪集團使用等情不符，自有調查釐
清之必要，原審未加調查釐清，遽行判決，自有未洽。(二)按刑法
上之共同正犯，雖應就全部犯罪結果負其責任，但科刑時仍應就
審酌刑法第五十七條各款情狀，為量刑輕重之標準；又法律固賦
予法院個案量刑妥適之裁量權，但此裁量權之行使應審酌行為人
及其行為等一切情狀，依比例及平等原則為整體之評價，使罪刑
均衡，輕重得宜。查原審認定乙○○與丙○○於本案中擔任領款
之「車手」，第一審法院審酌乙○○等二人犯罪情狀均無二致，
但量刑之輕重相差至鉅，乙○○於第二審上訴意旨指第一審法院
量刑之裁量，未符合比例及平等原則，自有違誤等語（見原審卷
(一)第二一０頁），原審撤銷改判時同審酌乙○○、丙○○之犯罪
動機、手段、所生危害及坦承犯行等一切情狀為科刑輕重之標準
（見原判決第七頁），但未說明刑度懸殊其所憑之依據，自嫌理
由不備。(三)原判決認定原判決附表八編號一所示NOKIA 廠牌行動
電話（含門號0000000000號SIM 卡為丙○○所有供犯罪所用之物
，予以宣告沒收等語（見原判決第七頁第十二行）。但理由中又
敘明警方在丙○○租屋處所查扣之NOKIA 廠牌行動電話二支（含
SIM 卡各一張），雖均為丙○○所有，但以丙○○於審理時陳稱
，該等物品均係供其私人之用，並無證據足以證明為丙○○犯罪
所用之物，自無從宣告沒收等語（見原判決第八頁），其理由說
明前後矛盾，自非適法。上開違誤或為上訴意旨所指，或為本院
得依職權調查之事項，應認原判決關於上訴人等部分有撤銷發回
更審之原因。
據上論結，應依刑事訴訟法第三百九十七條、第四百零一條，判
決如主文。
中    華    民    國  九十五  年    七    月  二十七  日
                      最高法院刑事第五庭
                          審判長法官  莊  登  照
                                法官  洪  明  輝
                                法官  黃  一  鑫
                                法官  林  秀  夫
                                法官  徐  昌  錦
      本件正本證明與原本無異
                                      書  記  官
中    華    民    國  九十五  年    八    月    二    日
                                                     Ｒ


司法院資訊處製作；財團法人民間司法改革基金會備份。
